最高法院民事判決　　　　　　一○○年度台上字第一八○九號
上　訴　人　歐瑞珍
訴訟代理人　蘇新竹律師
被 上訴 人　陳榮東
訴訟代理人　姜志俊律師
上列當事人間請求清償債務事件，上訴人對於中華民國九十九年
八月十日台灣高等法院台南分院第二審更審判決（九十八年度重
上更(二)字第二二號），提起上訴，本院判決如下：
    主  文
原判決除假執行部分外廢棄，發回台灣高等法院台南分院。
    理  由
本件上訴人主張：訴外人麗敦科技股份有限公司（下稱麗敦公司
）於民國八十八年九月七日邀同兩造擔任連帶保證人，向訴外人
中華開發工業銀行股份有限公司（下稱中華開發銀行）申請機器
設備貸款，額度為新台幣（下同）六千萬元，實際借款四千五百
七十七萬元（下稱系爭借款）。惟麗敦公司自九十年四月間起無
力繳交貸款，遂由伊以連帶保證人地位，按期代為清償如原判決
附表（下稱附表）二所示之各筆款項，總計伊代償之金額共為三
千四百四十三萬四千三百十四元。兩造既均為系爭借款債務之連
帶保證人，復未就分擔額以契約訂定分擔之成數，自應由兩造平
均分擔。爰依民法第二百八十條前段、第二百八十一條第一項、
第二項連帶債務內部求償之法律關係，求為命被上訴人給付一千
七百二十一萬七千一百五十七元，及自九十二年十一月十八日起
按法定利率計付利息之判決。
被上訴人則以：麗敦公司向中華開發銀行借貸之系爭借款，第一
期至第四期之還款金額係由該公司按期清償，嗣以設定動產抵押
權供擔保之機器設備售得價金八百萬元及質押之定存單本息四百
二十三萬一千四百四十元抵償後，只剩二千一百三十二萬九千五
百六十元尚未清償，故上訴人縱有代償情事，亦僅上開數額而已
。況麗敦公司用以清償第一期至第四期之資金多來自上訴人名義
之帳戶，亦不能以上訴人簽發其個人支票清償，即認其係以連帶
保證人地位代為清償。中華開發銀行同意上訴人將價值尚有二千
九百零六萬五千四百六十七元之機器設備，以八百萬元變賣清償
，該銀行至少拋棄價值二千一百萬元之擔保物。又上訴人身為麗
敦公司之法定代理人，竟賤賣該公司財產，不僅損害公司及股東
之權益，且增加身為連帶保證人之伊負擔，有違誠信原則，自不
得再向伊求償等語，資為抗辯。
原審就一千一百零三萬四千一百九十一元本息部分廢棄第一審所
為上訴人勝訴之判決，改判駁回其訴並駁回上訴人其餘部分之上
訴，係以：麗敦公司以兩造為連帶保證人，向中華開發銀行借貸
之四千五百七十七萬元，其第一期至第四期之還款金額係由麗敦
公司之第一商業銀行股份有限公司（下稱第一銀行）帳戶匯入該
公司在中華開發銀行之帳戶，予以清償，嗣於九十一年一月三十
一日、同年四月四日以設定動產抵押權供擔保之機器設備售得價
金八百萬元及質押之定存單本息四百二十三萬一千四百四十元抵
償後，系爭借款僅餘二千一百三十二萬九千五百六十元係由上訴
人代償，有中華開發銀行台南分行九十一年六月十日（91）華南
字第○七○號函可憑，上訴人主張其代償金額逾上開數額部分，
為不可採。依上訴人在偵查中之供述及其呈報狀、中華開發銀行
台南分行九十一年六月十日（91）華南字第○七○號函、麗敦公
司九十一年一月二十四日致中華開發銀行之申請書所載內容，暨
證人即中華開發銀行台南分行承辦員周依慧證稱：不知麗敦公司
何時出售設定動產抵押之機器設備一語，上訴人顯未依放款合約
第八條第五項第六款之約定，取得中華開發銀行書面之同意，即
於九十年七、十一、十二月間擅自以價格共八百三十一萬三千零
四十八元出售供擔保之機器設備，且得款僅清償系爭借款八百萬
元。至周依慧所謂麗敦公司有申請總行核准，則係指該公司於機
器設備出售後之九十一年一月二十四日所提申請而言，仍無解上
開約定之違反。另周依慧證稱麗敦公司先以電話與中華開發銀行
聯繫，係屬事後迴護之詞，不足採取。上訴人坦承麗敦公司在廠
房租金及營業虧損雙重壓力下已無法繼續營業，為減少損失而結
束營業，出售供擔保之機器設備以清償債務，可見該機器設備之
出售足使公司所營事業不能成就，依公司法第一百八十五條第一
項第二款規定，自應得代表已發行股份總數三分之二以上股東出
席，並以出席股東表決權過半數之同意，始得為之。惟上訴人並
未召開股東會作成特別決議，即出售供擔保之機器設備，顯未盡
善良管理人之注意義務，且迄未召開股東會依法追認，亦不得以
股東歐楊貴琴、歐政良、高志尚、楊鼎竑、歐瑞成等五人出具之
同意書，而發生補正或追認之效力。依麗敦公司股東會議事錄所
附八十九年、九十年營業收入資料所示，該公司之營業支出與收
入顯不成比例，可見其經營不善，有低價求售供擔保之機器設備
條件情況存在。由中華開發銀行九十四年六月十三日（94）華高
字第○○○二三號函說明三及九十四年九月十六日（94）華高字
第○○四○號函附之八十九年八月三十日、九十年一月十六日、
九十一年二月一日授信戶擔保品追蹤報告四、建議及結論，暨中
華開發銀行貸款時指定之鑑定公司宏大不動產鑑定顧問股份有限
公司九十四年十一月十四日九四大估字第三五一五號函所載內容
以觀，該供擔保之機器設備於九十年七、十一、十二月間以價格
共八百三十一萬三千零四十八元出售時，至少仍有三千二百五十
四萬八千一百六十八元之價值。而訴外人華通電腦股份有限公司
（下稱華通公司）之九十年股價每股一百八十元，並未滑落，且
上訴人為籌設麗敦公司所提之招股計劃書，對於全球及國內軟性
電路板之生產、營運前景甚為看好，並預估獲利情形可觀，參以
國內印刷電路板自九十年間開始發展，斯時設廠之多家公司現已
成為上市公司，亦屬正確，自無市場蕭條不景氣之情形。上訴人
據以主張出售價格與市價相差不大，不足採取。至周依慧、蘇塵
、謝國鎊所謂折舊率甚大、賣不出去、須考量市場面等語，則屬
個人意見或推測之詞，尚難作為上訴人有利認定之依據。又麗敦
公司出售予訴外人崇南科技有限公司（下稱崇南公司），再轉賣
予潤乙企業有限公司之機器設備，依統一發票及買賣契約所示，
總價各為四百十五萬九千零四十八元、四百五十萬元，核與證人
即崇南公司董事長蘇瑞慶所證數額，顯然不符。另上訴人及其他
向麗敦公司購買機器設備之公司負責人所提統一發票未蓋用麗敦
公司發票專用章，銷售品僅記載固資，無從辨識係麗敦公司所出
售，且買賣契約格式及內容均相同，要難認各該項交易為真實，
證人即偉國電子有限公司（下稱偉國公司）負責人吳世榮之證詞
，亦無法為有利於上訴人之認定。是上訴人以崇南公司、偉國公
司買入及賣出機器設備之價格，並無暴利情事為由，主張其未賤
賣供擔保之機器設備，亦不可採。被上訴人為系爭借款之連帶保
證人，於麗敦公司無法清償時，負有清償之責任，故供該借款擔
保之機器設備出售價格高低，與被上訴人應否履行清償之義務，
息息相關。惟上訴人未經中華開發銀行書面之同意及麗敦公司股
東會特別決議，亦未告知身兼股東之被上訴人，即將價值至少三
千二百五十四萬八千一百六十八元之機器設備以價格共八百三十
一萬三千零四十八元出售，致被上訴人應履行其連帶保證之責任
，再據以向其求償，核屬權利濫用，有違誠信原則。綜上所述，
上訴人依民法第二百八十條、第二百八十一條連帶債務內部求償
之法律關係，請求被上訴人應給付一千七百二十一萬七千一百五
十七元．及自九十二十一月十八日起按法定利率計算之利息，洵
屬無據，不應准許等詞，為其判斷之基礎。
惟查上訴人主張如附表三編號一、二、三所示麗敦公司還款之金
額，其中九百萬元係自上訴人第一銀行帳戶轉帳入同銀行之麗敦
公司帳戶，再由麗敦公司第一銀行帳戶匯入該公司之中華開發銀
行帳戶，代為清償，並提出該等帳戶存摺為證（見第一審卷第一
八至二○頁）。復以中華開發銀行出具之連保人代償證明書記載
代償本息共二千五百四十三萬四千三百十四元，與債權讓與證明
書所載金額相差三百三十六萬五千九百三十二元，係因前者自九
十一年一月份起算，後者則自同年三月份起算所致，並提出第一
銀行支票存款對帳單（見同上卷第二三一至二三二頁），證明上
訴人確有於九十一年一月七日、同年二月五日、三月一日因票據
交換扣款三百零五萬一千元（即如附表三編號四所示之金額）、
十八萬六千四百三十四元、十二萬八千四百九十八元（二者合計
金額即為前開二證明書所載利息之差額）。經核均與上訴人代償
金額究為若干攸關，原審就此未於判決理由項下說明其何以不採
之意見，遽認上訴人主張代償金額逾二千一百三十二萬九千五百
六十元部分，為不足取，自有判決不備理由之違背法令。倘上訴
人主張其代償三千四百四十三萬四千三百十四元為真實，且供擔
保之機器設備售價與實際價值之差額未逾此代償數額，可否以上
訴人賤賣該機器設備謂其全部不能向被上訴人求償，非無再推研
之餘地。次查麗敦公司經營不善，有低價求售供擔保之機器設備
條件情況存在，為原審確定之事實，參以上訴人所謂同為經營印
刷電路板之龍頭老大華通公司股價，其九十年之收盤平均價自八
十九年之一七四．○一元降為八○．七五元，甚至每況愈下（見
原審重上更(二)字卷第一○八頁），上訴人於九十年七、十一、十
二月以八百三十一萬三千零四十八元之價格出售供擔保之機器設
備，能否謂其賤賣該機器設備，尚非無疑。縱令賤賣，與實際價
值之差額可否以貸款銀行授信戶擔保品追報告之折舊後押值或
鑑定價值作為計算標準，亦有疑義。原審就此未予細究，遽以前
揭理由，為上訴人不利之判斷，不無可議。上訴論旨，指摘原判
決不當，求予廢棄，非無理由。
據上論結，本件上訴為有理由。依民事訴訟法第四百七十七條第
一項、第四百七十八條第二項，判決如主文。
中    華    民    國  一○○  年    十    月   二十   日
                      最高法院民事第六庭
                          審判長法官  陳  淑  敏  
                                法官  吳  麗  女  
                                法官  簡  清  忠  
                                法官  王  仁  貴  
                                法官  林  大  洋  
本件正本證明與原本無異
                                      書  記  官  
中    華    民    國  一○○  年   十一   月    一    日
                                                       s